【裁判字號】    96,建上更(三),3
【裁判日期】    970411
【裁判案由】    給付工程款
【裁判全文】
臺灣高等法院民事判決               96年度建上更(三)字第3號
上  訴  人  福清營造股份有限公司
法定代理人  乙○○
訴訟代理人  吳誠修律師
複  代理人  林維堯律師
被  上訴人  考選部
法定代理人  甲○○
訴訟代理人  張智剛律師
複  代理人  劉玉津律師
上列當事人間請求給付工程款事件，上訴人對於中華民國85年11
月11日臺灣臺北地方法院84年度重訴字第1258號第一審判決提起
上訴，經最高法院第三次發回更審，本院於97年3月25日言詞辯
論終結，判決如下：
    主  文
原判決關於駁回上訴人後開第二項之訴及該部分訴訟費用之裁判
廢棄。
被上訴人應再給付上訴人新台幣壹仟肆佰伍拾柒萬壹仟捌佰參拾
參元，及自民國八十四年十一月二十一日起至清償日止按年息百
分之五計算之利息。
第一、二審及發回前第三審訴訟費用 (除確定部分外)，由被上
訴人負擔。
    事實及理由
一、上訴人主張：其於民國（下同）80年5月10日與被上訴人簽
    訂承攬合約（下稱系爭承攬合約），以總價新台幣（下同）
    404,450,000元承攬被上訴人發包之國家考場大樓新建工程
    土木建築部分（下稱系爭工程），上訴人已於82年8月14日
    全部完工，並經被上訴人於83年5月10日完成驗收，詎被上
    訴人就依約應給付之物價指數調整工程款尚欠14,571,833元
    迄未給付，爰依系爭承攬合約之約定，請求被上訴人如數給
    付及加付法定遲延利息等語，並聲明：(一)原判決關於駁回上
    訴人後開第二項之訴部分廢棄。(二)被上訴人應再給付上訴人
    14,571,833元，及自84年11月21日起至清償日止，按年息5%
    計算之利息。（上訴人請求給付工程尾款部分，業經判決確
    定，爰就此部分之主張及陳述不予贅述。另上訴人就物價指
    數調整工程款部分，在原審起訴時係聲明求為命被上訴人給
    付30,387,424元本息之判決－見原審卷第14頁，嗣減縮聲明
    求為命被上訴人給付25,582,556元本息之判決－見原審卷第
    211頁、第254頁反面；經原審為上訴人敗訴之判決後，上訴
    人於第1次發回前本院因受領被上訴人所給付4,804,868元，
    再減縮聲明求為命被上訴人給付17,592,676元本息之判決－
    見本院85年度重上字第505號卷第171頁；經第1次發回前本
    院為上訴人勝訴之判決，被上訴人不服，提起第三審上訴，
    經最高法院將第1次發回前本院就此部分所為判決廢棄，並
    發回本院更為審理，經第2次發回前本院為上訴人勝訴之判
    決後，被上訴提起第三審上訴，復經最高法院將第2次發回
    前本院所為此部分判決廢棄，發回本院更為審理，經第3次
    發回前本院判決命被上訴人給付上訴人3,020,843元本息，
    並駁回上訴人其餘請求 (即14,571,833元本息部分)。上訴
    人就其敗訴部分提起第三審上訴，經最高法院將第3次發回
    前本院所為關於不利於上訴人部分之判決廢棄，並發回本院
    更為審理，附此敘明。）
二、被上訴人則以：依系爭承攬合約第7條第9款約定，上訴人就
    當月份實際施作部分，須先彌補前月份逾期進度後，再作物
    價指數調整，依此方式計算，上訴人得請求之物價指數調整
    工程款應為7,825,711元等語，資為抗辯。被上訴人對於上
    訴人之上訴則聲明駁回上訴。
三、經查兩造於80年5月10日簽訂系爭承攬合約，由上訴人以總
    價404,450,000元向被上訴人承攬系爭工程，上訴人於82年8
    月14日完工報驗，經被上訴人於83年5月10日辦理驗收完畢
    等情，有系爭承攬合約可證（見兩造所提外放證物），且為
    兩造所不爭執，堪信為真實。
四、本件兩造爭執點厥為系爭承攬合約第7條關於物價指數之調
    整方式，在工程進度落後之情形，是否須先彌補前月份不足
    進度後再作物價指數調整？茲就此析述如下：
  (一)系爭承攬合約第7條關於「物價波動」，於第3款約定：「每
    月最終一日為估驗計價日期，不論乙方（指上訴人）請款與
    否，均應按月辦理」；於第6款約定：「調整工程費是以實
    際完成當月工程之材料價款及工資價款分別乘以各該調整指
    數增減百分率所得之積，兩者之和」，於第7款約定：「每
    期估驗計價先按契約單價及工資計算核付，俟物價指數於次
    月公佈後，再據以核算應予調整之工程款，調整款項於完工
    後俟業主專案報請有關機關核准後撥款支付之」，於第9款
    約定：「凡工程每月進度未能按照契約進度表規定期限完工
    者，其逾期部分漲價時，不予調整，跌價時按前述規定調整
    扣帳，惟因甲方（指被上訴人）原因獲准延期完工者，仍按
    物價或工資指數調整」（見外放證物被證1）。則依系爭承
    攬合約第7條第3款、第7款之約定，該條第9款約定並無排除
    已完成進度按物價指數調整之情形，再參照該條第6款約定
    ，該條第9款所謂「每月進度」及「逾期部分」之計算，應
    係指該 (當)月份所完成之進度，而非指工程之總進度（最
    高法院95年度台上字第2776號判決本次發回意旨參照）。
  (二)本件經囑託台北市建築師公會鑑定結果亦認：「(1)工程合約
    第7條第9款…所謂『每月進度』係指該月份所完成之進度，
    而非總進度，蓋原契約第24條定有逾期賠償，即乙方（指上
    訴人）不依照契約規定期限完工，每逾1日罰違約金約高達
    40餘萬，該條文已規範總進度落後之逾期罰款，與第7條為
    適應物價波動，使工程能順利到進行完成，只要每月按規定
    期限完工者，若因物價漲價即予以調整，反之未達每月進度
    部分（即該月落後進度部分），縱因物價漲價，該部分不予
    調整核算物價工資，惟其已施作部份物價及工資仍依決標月
    之物價及工資為給付基準，完全迥異且分屬不同性質規範，
    在該條文更未因每月進度落後，而處以其他罰款，僅若因逾
    期部份漲價時，不予調整，勿論原字面原意或約定意旨，『
    每月進度』為每1個月實際施工進度並無疑義。(2)揆諸『每
    月進度』之原雙方約定意旨，係雙方訂定一合理施工工期，
    再佐以逾期賠償等約束性條款，期許乙方在合理充份工期內
    ，由乙方調整作業網路要徑圖，並確實整體控制在約定進度
    竣工期限內完工，惟不希望乙方藉由原條款第7條物價波動
    調整伺機牟利，而營造投入物價指數之增減在5%（含）以下
    者，不予調整，原旨意也保障乙方於物價波動及工資指數過
    大時能適時給予合理補償，以期工程順利完成，惟最終意旨
    不能因為人為因素或其他因素造成每月進度逾期事實而遂求
    牟利之手段。(3)又若某月份按原進度內完成，若因物價波動
    及工資指數漲價，予以調整，既合乎慣例也合於原契約精神
    ，例如某月份進度僅為4%，而原預定進度為6%，該落後（逾
    期）2%部份，不因漲價而予以調整，其餘當月已完成之4%仍
    應予因漲價而調整較為妥適，若僅因該月進度落後，則該月
    全部不予調整似顯嚴苛，應依該當月已完成部份及當月未完
    成部份，視物價及工資波動分別給予調整及不調整，較為妥
    適，也符合公平、合理、對等原則，更契合原契約平等互惠
    精神」（見外放鑑定報告書第9至10頁）。嗣該公會又於96
    年10月16日以96(十四)鑑字第1537號函補充說明：「(一)原鑑
    定報告書第l0頁的『每月進度』逾期或提早完工之『舉例比
    較表』，是建立在『總工期』如期完工沒有逾期罰款的前提
    下，所得出若每月進度有落後，則應扣除彌補落後（逾期）
    進度之部份，剩餘部份才依物價波動予以調整的看法，以避
    免因人為因素造成每月進度逾期事實而遂求牟利之手段。(二)
    基於前述情況，若是『總工期』非因人為因素導致有逾期，
    依照契約第24條的逾期賠償懲罰性條款，既然已處以每日40
    餘萬的高額罰款，就不應於『每月進度』落後，於次月計算
    物價調整時，上月落後（逾期）進度部份卻不予計價的雙重
    處罰結果。合理衡平的方式是：若是『總工期』有逾期則依
    契約第24條處以違約金，但各月有施作之進度，只要符合契
    約第7條第5款物價波動規定，則予於調整已施作之進度，不
    需再扣除各月落後（逾期）進度之調整物價，以符合公平、
    合理、對等、互惠精神及契約之原意」（見本院卷第40頁）
    。經查上訴人就系爭工程有遲延完工之情事，此為兩造所不
    爭執，則依系爭承攬合約第7條之約定並參照上開鑑定意見
    ，應認上訴人每月實際施工進度小於契約預定進度之差額，
    方屬不予調整之「逾期部分」，而非指該月份已施作之全部
    工程進度均不予調整，是被上訴人主張應採累計計算方式，
    以完成之工程先彌補前月份之落後進度，如有剩餘始可調整
    工程款云云，顯已逾上開約定之範圍，而與系爭承攬合約第
    7條約定意旨不符（最高法院95年度台上字第2776號判決本
    次發回意旨參照）。
  (三)被上訴人雖抗辯其依系爭承攬合約第24條約定請求上訴人給
    付逾期違約金部分，業經發回前本院按被上訴人實際損失金
    額予以酌減，僅判命上訴人賠償1,534,909元，故被上訴人
    並未如台北市建築師公會上開鑑定意見所述因上訴人逾期完
    工而取得高額賠償，故上開鑑定意見並不足取等語。惟查系
    爭承攬合約第24條關於「逾期賠償」係約定：「乙方 (指上
    訴人)倘不依照契約規定期限完工，應按逾期日數，每逾一
    日償付甲方（指被上訴人）按工程結算總價分千之一計算之
    違約金」 (見外放證物被證1），而系爭工程總價為404,450
    ,000元，已如前述，依此約定，於上訴人逾期完工時，被上
    訴人可請求上訴人按日給付高達404,450元之違約金，是上
    開鑑定報告參照此項高額違約金之約定，而認依系爭承攬合
    約第7條第9款約定，於計算物價指數調整工程款時，在工程
    進度落後之情形，無須先彌補前月份不足進度，而應就該月
    份之進度作物價指數調整，核與契約意旨並無違背。至發回
    前本院雖就被上訴人請求上訴人給付違約金部分，認兩造上
    開約定之違約金額過高，而予酌減，然此乃法院依民法第
    252條規定行使職權之結果，對於解釋兩造所訂契約之意旨
    ，應不生影響。
  (四)依系爭承攬合約第7條第9款約定，在上訴人工程進度落後之
    情形，就上訴人每月實際完成之工程進度，無須先彌補前月
    份之落後進度，而應逕依該月份之進度作物價指數調整，已
    如前述，準此計算，上訴人原得請求之物價指數調整工程款
    為25,105,330元，此為被上訴人所不爭執（見本院卷第32至
    33、41頁），是上訴人就此部分請求被上訴人給付22,397,
    544元（見本院卷第51頁反面、55頁），自屬有據。則扣除
    上訴人已領取之4,804,868元，及發回前本院判命被上訴人
    給付3,020,843元確定部分，上訴人得請求被上訴人再給付
    14,571,833元。
五、綜上所述，上訴人依系爭承攬合約第7條約定，請求被上訴
    人再給付物價指數調整工程款14,571,833元，及自84年11月
    21日 (見原審卷第40頁）起至清償日止，按年息5%計算之利
    息，為有理由。從而，原審就此部分所為上訴人敗訴之判決
    ，尚有未洽，上訴意旨指摘原判決此部分為不當，求予廢棄
    改判，為有理由，應予准許。
六、至兩造其餘之攻擊或防禦方法及未經援用之證據，經本院斟
    酌後，認為均不足以影響本判決之結果，自無逐一詳予論駁
    之必要，併此敘明。
七、據上論結，本件上訴為有理由，依民事訴訟法第450條、第
    78條，判決如主文。
中    華    民    國    97    年    4    月    11    日
                    民事第四庭
                        審判長法  官  張劍男
                              法  官  翁昭蓉
                              法  官  彭昭芬
正本係照原本作成。
如不服本判決，應於收受送達後20日內向本院提出上訴書狀，其
未表明上訴理由者，應於提出上訴後20日內向本院補提理由書狀
（均須按他造當事人之人數附繕本）上訴時應提出委任律師或具
有律師資格之人之委任狀；委任有律師資格者，另應附具律師資
格證書及釋明委任人與受任人有民事訴訟法第466條之1第1項但
書或第2項（詳附註）所定關係之釋明文書影本。
中    華    民    國    97    年    4     月    14    日
                              書記官  丁華平
附註：
民事訴訟法第466條之1（第1項、第2項）：
對於第二審判決上訴，上訴人應委任律師為訴訟代理人。但上訴
人或其他法定代理人具有律師資格者，不在此限。
上訴人之配偶、三親等內之血親、二親等內之姻親，或上訴人為
法人、中央或地方機關時，其所屬專任人員具有律師資格並經法
院認為適當者，亦得為第三審訴訟代理人。


司法院資訊處製作；財團法人民間司法改革基金會備份。
